臺灣高等法院刑事判決　　　　　　　　 96年度選上易字第5號
上　訴　人　臺灣臺北地方法院檢察署檢察官
被　　　告　乙○○
　　　　　　丙○○
　　　　　　甲○○
　　　　　　丁○○
上列上訴人因被告等妨害投票案件，不服臺灣臺北地方法院96年
度選易字第2號，中華民國96年7月23日第一審判決（檢察官聲請
簡易判決處刑案號：臺灣臺北地方法院檢察署96年度選偵字第70
2號，經原審認不宜以簡易判決處刑，改依通常程序審理），提
起上訴，本院判決如下：
    主  文
上訴駁回。
    理  由
一、公訴意旨略以：被告乙○○、丙○○、甲○○、丁○○均係
    設籍於臺北市中山區之市民，且為95年度第10屆（本屆）臺
    北市議員選舉之有投票權人，其中被告乙○○亦同時具有臺
    北市中山區中吉里里長選舉之投票權，明知中吉里里長候選
    人林德勝及市議員候選人羅宗勝為使彼此均能順利當選，於
    民國95年11月26日晚間在臺北市○○○路○段28號2樓錦華樓
    餐廳舉行動員餐會，該次宴會須持餐券始得入場。詎於前開
    餐會前，被告乙○○、丙○○、甲○○收受另案被告黃清賢
    （另案於本院96年度選訴字第2號審理中）贈送之餐券（面
    額新臺幣6百元）；丁○○收受林德勝（另案於本院96年度
    選訴字第2號審理中）贈送之餐券，並於上開時、地參加該
    次動員餐會，於席間另案被告林德勝、羅宗勝並拜託有投票
    權之被告乙○○、丙○○、甲○○、丁○○等人，要求於本
    次選舉時投票支持二人當選。被告乙○○、丙○○、甲○○
    、丁○○並均默許為一定投票之行使，因認被告乙○○、丙○○、甲○○、丁○○等人均涉犯刑法第143條第1項之投票
    受賄罪嫌云云。
二、按犯罪事實應依證據認定之，無證據不得認定犯罪事實；不
    能證明被告犯罪者，應諭知無罪之判決，刑事訴訟法第154
    條第2項、第301條第1項定有明文。又認定犯罪事實須憑證
    據，為刑事訴訟法所明定，故被告犯罪嫌疑，經審理事實之
    法院，以盡其調查職責，仍不能發現確實之證據足資證明時
    ，自應依法為無罪判決。且事實之認定，應憑證據，如未能
    發現相當證據，或證據不足以證明，自不能以推測或擬制之
    方法，以為裁判基礎。（最高法院20年上字第893號、40年
    台上字第86號分別著有判例可資參照）。
三、公訴人認被告等人涉犯投票受賄罪嫌，無非係以被告乙○○
    、丙○○、甲○○、丁○○等人於偵訊時之供述、證人林德
    勝、黃清賢之證述、法務部調查局通訊監察中心2006/11/06
    監察錄音光碟及通訊監察作業報告表（見選他卷第149頁）
    、被告乙○○、丙○○、甲○○及丁○○之全戶戶籍資料查
    詢結果、臺北市第10屆市議員及里長候選人登記冊、臺灣臺
    北地方法院檢察署檢察官95年度選偵字第33號起訴書及餐券
    （見選他卷第86頁）等為主要論據。
四、訊據被告乙○○、丙○○、甲○○、丁○○固坦承渠等係95
    年度第10屆臺北市議員選舉之投票權人，另被告乙○○同時
    具有臺北市中山區中吉里里長選舉之投票權人，並參加該屆
    中吉里里長候選人林德勝、市議員候選人羅宗勝舉辦之錦華
    樓餐廳募款餐會，而該募款餐會需持600元餐券始得入場等
    事實不諱，惟均堅詞否認有投票受賄之犯行，被告乙○○辯
    稱：該晚係在店門口遇見同巷之黃清賢邀約，方臨時決定陪
    同前往，並不知餐券來源、或應允投票等語；被告丙○○、
    甲○○則辯稱：雖未支付餐券費用、係另案被告即渠等之工
    作地之老闆黃清賢招待，但不知係募款餐會，係老闆為犒賞
    員工之用，並未應允、告知應於選舉中投選何人等語；被告
    楊美蘭則辯稱：伊係因地緣關係，基於捧場而自行出資向林
    德勝購買餐券，通聯內容係林德勝與另一人「阿照姐」之對
    話內容，與伊無關等語。
五、經查：
(一)本件認定事實所引用之卷內所有卷證資料（包含人證與物證
    等證據），並無證據證明係公務員違背法定程序所取得，且
    被告等於本院審判程序均未對本院所提示檢察官所提出之證
    據方法之證據能力表示意見，而卷內之文書證據，亦無刑事
    訴訟法第159條之4之顯有不可信之情況與不得作為證據之情
    形，從而，依刑事訴訟法第159條至159條之5之規定，本件
    認定事實所引用之本件卷證所有證據（包含人證與文書證據
    等證據），均有證據能力，合先敘明。
(二)被告乙○○、丙○○、甲○○部分：
  (1)按賄選罪係以對於有投票權之人，行求期約或交付賄賂或其
    他不正利益，而約其不行使投票權或為一定之行使為構成要
    件。亦即須視行為人主觀上是否具有行賄之犯意，而約使有
    投票權人為投票權一定之行使或不行使；客觀上行為人所行
    求期約或交付之賄賂或不正利益是否可認係約使投票權人為
    投票權之一定行使或不行使之對價；以及所行求、期約、交
    付之對象是否為有投票權人而定。上開對價關係，在於行賄
    者之一方，係認知其所行求、期約或交付之意思表示，乃為
    約使有投票權人為投票權一定之行使或不行使；在受賄者之
    一方，亦應認知行賄者對其所行求、期約或交付之意思表示
    ，乃為約使其為投票權一定之行使或不行使。且對有投票權
    人交付之財物或不正利益，並不以金錢之多寡為絕對標準，
    而應綜合社會價值觀念、授受雙方之認知及其他客觀情事而
    為判斷，最高法院著有92年台上字第893號判例意旨可資參
    照。
  (2)公訴人雖指稱依被告乙○○、丙○○、甲○○、丁○○等人
    於偵訊時之供述及證人黃清賢之證述，足認被告等於前揭時
    地接受另案被告黃清賢之招待飲宴並許以為一定投票行使云
    云，惟被告甲○○於檢察官偵查中供稱：伊係因丈夫（即被
    告丙○○）表示「阿賢」（即被告黃清賢）欲請吃飯，而丈
    夫剛開完刀，需人陪同，方一同前往，至現場丈夫將餐券交
    付後隨即被現場人員收走，對餐券不太有印象，且並無人告
    知投票應投何人等語（見選他卷第130、139頁），被告丙○○於原審偵審中供稱：伊係黃清賢之老員工，伊一直做到開
    刀後才由媳婦（即應藍青）接替，當日係老闆表示欲請吃飯
    ，方會和太太（即甲○○一同前往），老闆並未表示要投票
    給何人、支持羅宗勝，到錦華樓門口，老闆方交付餐券等情
    相合（見選他卷第128頁、原審卷第190頁），被告乙○○於
    原審偵審中供稱：伊與黃清賢為長期主顧關係，係臨時遇到
    黃清賢表示欲請吃飯方接受邀約一同散步前往，雖於邀約時
    即取得餐券，惟係邊走邊拿，隨手放入口袋內，至現場又為
    他人收走，實不知競選餐會，且並未表示應投票予何人等語
    （見原審卷第191頁、見選他卷第141頁），核與證人即另案
    被告黃清賢於原審時證稱：伊係向林德勝之妻子購買10張餐
    券，每張600元，伊購買餐券係為犒賞員工，當日於下班後
    邀同員工丙○○、甲○○、應藍青（即被告丙○○、甲○○
    之媳婦）、及劉珮珊（應藍青之女，亦即丙○○、甲○○之
    孫）一同前往，後經過乙○○的店，（格蘭式皮鞋店的老闆
    ）因係長期顧客，就順道邀請他一起去，餐券都是伊保管，
    係到現場後才發給丙○○等人進場，伊係單純請員工吃飯，
    去吃飯的人不一定有投票權，伊兒子、媳婦、孫女戶籍都在
    萬華區，甲○○的媳婦應藍青係大陸人、甲○○的孫子劉珮
    珊戶籍都不在該選舉區內等語大致相符（見原審卷第185頁
    反面、第186頁正面、選他卷98號98頁），足認被告丙○○
    、甲○○確為另案被告黃清賢之員工，被告乙○○與另案被
    告黃清賢係長期主顧關係，另一同前往用餐者如「應藍青」
    、「劉佩珊」等均屬無投票權者，則另案被告黃清賢主觀上
    於邀同被告等一同前往用餐，顯係基於老闆宴請員工及顧客
    平日關照偶有回敬等人情宴飲之意，並非約使有投票權之人
    為投票權之一定行使或不行使之意，另被告被告乙○○、丙○○、甲○○等主觀上亦無從認知另案被告黃清賢邀約渠等
    用餐，係為約使渠等為投票權一定之行使或不行使，揆諸上
    開判例意旨，自難以公職人員選舉罷免法第90條之1第1項之
    刑責相繩。
(三)被告丁○○之部分：
  (1)公訴人雖指稱：依法務部調查局通訊監察中心2006/11/06監
    察錄音光碟及通訊監察作業報告表，足見另案被告林德勝贈
    送餐券予被告丁○○之事實云云，但被告丁○○持以入場之
    餐卷，係被告丁○○於臺北市○○街怡客咖啡廳2樓向證人
    林德勝以每張600元購買2張等情，業據被告丁○○於調查處
    、原審偵審中供述在卷，核與證人即另案被告林德勝於原審
    時證述情節大致相符。況卷附法務部調查局通訊監察中心監
    察錄音光碟及通訊監察作業報告表，其中95年11月6日下午1
    時36分29秒起許之通訊監察報告表內容記載A1「阿照姐」、
    A2「檳榔妹」、A3阿草與另案被告林德勝之對話內容，其中
    A2為被告丁○○乙節，業經被告丁○○、另案被告林德勝確
    認無訛，而另案被告林德勝（即B）與被告丁○○（即A2）
    之對話內容全文為：「A2：是陳姐要逗你的。B：3張有夠吧
    ，好加在我很．．．（聽不清楚），逗我不動，40幾年。A2
    ：是剛剛我們在看白板。B：我那天帶2台車去2天的，你不
    相信我，是我處理的，我有交待2桌，有2桌要給別人，不然
    要怎麼叫，這次10桌，你要幾桌啦。A2：我們3個人而已。B
    ：我說你憨．．．，你不會說2桌喔，1人600拿去賣，去賣
    就1萬2進來了，腦筋不會轉一下。A2：嗯嗯，我腦筋死了。
    B：老是看你．．．（笑），3張是不是，我什麼時候拿給你
    。A2：啊。B：我跟你說，她要一張，收3百啦。A2：陳姐說
    的嗎？B：我你要幾張？5張還是3張？A2：拿5張好了，你開
    5張，我就拿5張。B：什麼5張，我是10桌，有100張，你要
    幾張啦，那是人家拿錢買的，要贊助我的，好啦．．．你看
    你要幾張啦。A2：．．．，陳姐要跟你說。」，有監聽譯文
    在卷為憑，是依上開監聽譯文內容觀之，另案被告林德勝並
    無主動贈送餐券予被告丁○○，被告丁○○亦無主動要求另
    案被告林德勝贈送餐券，甚且被告丁○○於另案被告林德勝
    表示欲為贈與均為被告丁○○含糊帶過，並未明顯應允受贈
    之意，實難逕認被告丁○○所持餐券為係另案被告林德勝所
    「贈與」，更難認定被告丁○○有「默許為一定投票之行使
    」。又被告丁○○與另案被告林德勝於上開通話5小時後，
    另案被告林德勝雖以電話要求其妻交付「5張給他」，不僅
    通話時間間隔過遠且就餐券數量與被告丁○○其後所取得之
    「2張」不合，自不得僅以上開語意不明之對話，即遽認另
    案被告林德勝確有贈送餐券予被告丁○○之事實。至A1之阿
    照姐與B之另案被告林德勝相對話之內容，與被告丁○○無
    涉，亦不足採為認定事實之基礎，附此敘明。
(四)至公訴人所提出之被告乙○○、丙○○、甲○○及丁○○之
    全戶戶籍資料查詢結果、臺北市第10屆市議員及里長候選人
    登記冊、臺灣臺北地方法院檢察署檢察官95年度選偵字第33
    號起訴書及餐券等證據，僅能證明被告乙○○、丙○○、甲○○係95年度第10屆臺北市議員選舉之有投票權之人，被告
    乙○○更係中吉里里長選舉之有投票權人，市議員候選人羅
    宗勝確於錦華樓舉辦募款餐會，以及另案被告林德勝、陳阿
    照、陳石清、許碧蓮、黃清賢等人卻因本件募款餐會遭起訴
    等事實，尚不足以證明被告等確有公訴人所指之犯行，自難
    採為認定事實之基礎。
(五)此外，復查無其他積極證據，足資證明被告涉有公訴人所指
    之之犯行，自屬不能證明被告犯罪。
六、原審因予諭知被告等無罪之判決，經核並無違誤，公訴人上
    訴意旨：原審認另案被告黃清賢購買餐券邀請被告乙○○、
    丙○○、甲○○等人用餐，係基於「老鄰居、老員工」之情
    誼，然另案被告黃清賢購買價值新台幣600之餐券，可宴請
    之對象可為親朋好友，為何選擇邀請該區有投票權之被告乙○○、丙○○、甲○○等人，其動機已有可議。又被告乙○○、丙○○、甲○○等人，均係另案被告黃清賢之鄰居、員
    工，平時見面之時間甚多，為何選在選舉之敏感時機宴請，
    且係以選舉餐會並須特別持餐券始能入場之場合宴請，若被
    告等無受賄之意思，豈非與常情相悖。又被告丁○○所持用
    之餐券，若係其自行購買，自可向另案被告林德勝或其服務
    人員購買，不須透過「阿照姐」，且被告丁○○若係向另案
    被告購買餐券，為何於渠等通話監察內容未見被告丁○○與
    林德勝提及何時、何地交付餐券，反係另案被告林德勝稱「
    ．．．你不會說2桌喔，1人600拿去賣，去賣就1萬2進來了
    ，．．．」等語，被告丁○○亦回應「嗯，我腦筋死了」等
    語，足見被告丁○○係透過他人向另案被告林德勝索取餐券
    云云，因認原審為被告等無罪之諭知，尚難認妥適云云，惟
    查：（一）黃清賢之餐券10張，以每張600元買自林德勝（
    配偶為張英芬）業據林德勝、張英芬在偵查中供述在卷（選
    他字第98號卷第95頁、112頁、119至121頁），並非受贈而
    得之不正利益，此與前開判例意旨賄選罪之要件已有未合。
    況林德勝出售之募款餐券又係自陳石清以6萬元之購買100張
    ，（10桌份）餐券中之10張，亦據陳石清在偵查中供述屬實
    （見選他字卷第98號第30、31頁），此均非有投票權之人向
    候選人要求期約或收受不正當利益可擬，已難論以刑法第14
    3條之投票受賄罪。（二）另案被告黃清賢購買他人募款餐
    會之餐券，宴請被告乙○○、丙○○、甲○○等人，或係基
    於支持候選人之考量，或係基於人情壓力之考量，或係基於
    經濟之考量而為之，何況其尚宴請無投票權之「應藍青」、
    「劉珮珊」及另一大陸籍員工、該員工之公婆和女兒等，自
    不得僅以其購買他人募款餐會之餐券，宴請被告乙○○、丙○○、甲○○等人，即遽認其主觀上有使有投票權之人為投
    票權之一定行使或不行使之意，而被告乙○○、丙○○、甲○○等主觀上認另案被告黃清賢邀約渠等用餐，係為約使渠
    等為投票權一定之行使或不行使，公訴人執此爭辯尚嫌速斷
    。（三）又上開監聽譯文，尚不能證明被告丁○○犯罪，已
    如上述，且公訴人復未提出其他被告丁○○所持餐券係為另
    案被告林德勝所贈與之證據，以供本院查證，自不得僅以公
    訴人上開無證據佐證之詞，即遽採為不利被告丁○○之認定
    。綜上所述，公訴人執上開理由，指摘原判決不當，為無理
    由，應予駁回。
據上論斷，應依刑事訴訟法第368條，判決如主文。
本案經檢察官黃柏齡到庭執行職務。
中　　華　　民　　國　　96　　年　　11　　月　　14　　日
                  刑事第十九庭審判長法　官  尤豐彥
                                    法　官  洪昌宏
                                    法　官  黃金富
以上正本證明與原本無異。
不得上訴。
                                    書記官  楊秋鈴
中　　華　　民　　國　　96　　年　　11　　月　　14　　日
